【裁判字號】    97,消債抗,510
【裁判日期】    980115
【裁判案由】    聲請更生程序
【裁判全文】
臺灣高雄地方法院民事裁定           97年度消債抗字第510號
抗  告  人  甲○○
上列抗告人因聲請更生程序事件，對於中華民國97年11月26日本
院97年度消債更字第869 號裁定提起抗告，本院裁定如下：
    主  文
抗告駁回。
抗告程序費用新台幣壹仟元由抗告人負擔。
    理  由
一、抗告意旨略以：抗告人工作性質為主管聘用之行政助理，在
    公司掛名業務，每月薪資由主管支付。主管所得業績佣金先
    掛抗告人名下，後再由抗告人匯出轉存於主管帳戶中返還主
    管。而國稅局所綜合所得資料，其大部分金額為主管業績佣
    金，為節稅而報稅於抗告人名下，抗告人每月實際底薪僅約
    新台幣（下同）18,000元加上個人招攬獎金17 ,000 元，如
    有不足繳款協商款項部分，再借款補足繳款，惟嗣後隨主管
    改至幸福人壽任職，業績不如從前，收入頓時減少，在收入
    扣除基本生活開銷後，已無法按月還款而毀諾，又抗告人目
    前每月薪資僅15,000至18,000元，因父母親年事已高，弟弟
    目前待業中，家計全落在抗告人身上，故實無法清償所欠債
    務，為此，爰聲請廢棄原裁定，改為准許開始更生裁定等語
    。
二、按債務人不能清償債務或有不能清償之虞者，得依本條例所
    定更生程序，清理其債務；債務人無擔保或無優先權之債務
    總額未逾1,200 萬元者，於法院裁定開始清算程序或宣告破
    產前，得向法院聲請更生；債務人對於金融機構因消費借貸
    、自用住宅借款、信用卡或現金卡契約而負債務，在聲請更
    生或清算前，應提出債權人清冊，以書面向最大債權金融機
    構請求協商債務清償方案，並表明共同協商之意旨；法院開
    始更生程序之裁定，應載明其年、月、日、時，並即時發生
    效力；法院裁定開始更生或清算程序後，得命司法事務官進
    行更生或清算程序，必要時得選任律師、會計師或其他適當
    之自然人或法人一人為監督人或管理人，消費者債務清理條
    例（下稱消債條例）第3 條、第42條第1 項、第151 條第1
    項、第45條第1 項、第16條第1 項分別定有明文。
三、抗告人曾依「中華民國銀行公會會員辦理消費金融案件無擔
    保協商機制」與各該無擔保債權銀行協商成立，簽立協議書
    ，約定抗告人每月繳納協商款35,320元，惟其於繳納至97年
    4 月起即未依約繳款，且因抗告人於94年6 月間，曾擔任其
    父蔡隆男向新加坡商星展銀行股份有限公司（下稱星展銀行
    ）辦理房屋貸款之連帶共同借款人，因該貸款為有擔保之借
    款，故未參與上開無擔保協商機制，嗣經抗告人依消債條例
    之規定，向最大債權金融機構星展銀行提出協商申請後，遭
    以曾參與前置協商成立或銀行公會協商機制成立為由而退件
    ，致協商不成立等事實，業據抗告人提出財團法人金融聯合
    徵信中心當事人查詢個人資料（信用報告）回覆書、無擔保
    債務還款計劃、前置協商退件通知函，暨星展銀行97年8 月
    13日陳報狀（見原審卷第18頁至23頁、第64頁、第84頁、第
    85頁）在卷可參，應認真實。故本件應審酌者為抗告人是否
    已陷於不能清償債務或有不能清償之虞。
四、經查：
  (一)抗告人雖自陳目前每月收入僅約15,000元至18,000元間，且
    國稅局綜合所得資料所載收入大部分為主管業績佣金，非其
    所得云云，並提出存簿轉帳資料為憑，惟該等資料至多僅能
    證明抗告人帳戶內資金有匯出至特定帳戶之事實，尚難依此
    推認匯出之資金均非屬抗告人之所得，是仍應以國稅局96年
    度綜合所得稅各類所得資料清單（見原審卷第56頁）計算抗
    告人每月薪資，始足以客觀反應其真實之償債能力。依此，
    抗告人96年所得總額為898,143 元，平均每月薪資為74,845
    元（計算式：898,143 元÷12＝74,845元）。此外，關於抗
    告人之每月必要生活支出部份，因其並未提出全部憑證以資
    證明，無從審酌是否均屬必要之費用，惟消債條例之立法目
    的，係為使不幸陷入經濟困境之人得以清理債務、重建生活
    ，並在清理過程中能保有符合人性尊嚴之最低基本生活，而
    非維持債務人過去慣常之寬逸生活，是於評估履行原協商方
    案是否顯有重大困難時，並非由抗告人任意主張其基本生活
    費用之數額，否則將造成揮霍無度以致清償能力降低，反而
    易使更生程序無從進行，因此本院認應以內政部所公告之98
    年度高雄市低收入戶最低生活費用每人每月為11,309元計算
    始為合理。另抗告人主張其每月須支出父母蔡隆男、蔡林月
    真之扶養費用共計10,000元，固據其提出戶籍謄本及蔡隆男
    、蔡林月真之96年度綜合所得稅各類所得資料清單暨財產歸
    屬資料清單為憑（見原審卷第27頁、第51頁到54頁），惟按
    受扶養權利者，以不能維持生活而無謀生能力者為限，民法
    第11 17 條第1 項定有明文；同條第2 項規定，前項無謀生
    能力之限制，於直系血親尊親屬不適用之，即直系血親尊親
    屬受扶養者，仍須以不能維持生活者為限（最高法院87年度
    臺上字第1696號判決意旨參照），查蔡隆男96年各類所得資
    料包括數十筆營利所得，總額為19,833元，且名下有現值6
    百餘萬元之房地，顯見蔡隆男有相當資力，並非不能維持生
    活，無受抗告人扶養之必要，故抗告人主張需負擔蔡隆男扶
    養費用並不可採；此外，蔡林月真名下並無財產所得資料，
    堪認符合受扶養之要件，依前開說明，其每月生活費用亦應
    以11,3 09 元計算合理，又蔡林月真之扶養義務人含抗告人
    在內之子女共3 人，則抗告人每月應負擔之扶養費用應係3,
    770 元（計算式：11,309元÷3 ＝3,770 元，元以下四捨五
    入），是抗告人主張每月須支出蔡林月真扶養費用於3,770
    元之範圍內為屬可採。
  (二)從而，依抗告人96年度之平均月收入扣除其必要生活費用及
    扶養費後，應尚有餘款59,766元（計算式：74,845元－11,3
    09元－3,770 元＝59,766元）可資運用，客觀上應無不能清
    償前揭債務之情事。抗告人主張其於協商成立後，因每月薪
    資扣除協商款後，難以維持生活，有不能清償債務之情形云
    云，並不足採。
五、綜上所述，本件抗告人依現有收入，扣除基本生活支出及扶
    養費後，尚無不能償還債務之情形。此外，參以抗告人亦無
    法提出其確有不能清償債務或有不能清償之虞之情，縱認抗
    告人曾完成前置協商之程序，亦未見其舉證有不可歸責於己
    致履行有重大困難之情事，應屬聲請更生之要件不備，且又
    無從補正，依首揭條文之意旨，自應駁回其更生之聲請。原
    審雖以抗告人並無不可歸責之事由，而駁回抗告人更生之聲
    請，理由雖有不當；惟經本院認應審酌抗告人是否有不能清
    償或不能清償之虞之情形存在後，仍認抗告人無此情形存在
    ，故本件抗告仍屬無由，依法應駁回抗告。
六、據上論結，本件抗告為無理由，爰依消費者債務清理條例第
    15條、民事訴訟法第495 條之1 第1 項、第449 條、第95條
    、第78條，裁定如主文。
中    華    民    國    98    年    1     月    15    日
                  民事第五庭  審判長法  官  李昭彥
                                    法  官  賴文珊
                                    法  官  鄭凱文
以上正本證明與原本無異。
本裁定不得再抗告。
中    華    民    國    98    年    1     月    15    日
                                    書記官  張家瑜


司法院資訊處製作；財團法人民間司法改革基金會備份。
